【裁判字號】    98,家聲,38
【裁判日期】    980505
【裁判案由】    聲請變更子女姓氏
【裁判全文】
臺灣屏東地方法院民事裁定              98年度家聲字第38號
聲  請  人  甲○○
                        弄74.
相  對  人  乙○○
                        市鼓山區戶政事務所）
上列聲請人聲請變更姓氏事件，本院裁定如下：
    主  文
聲請駁回。
聲請費用新臺幣壹仟元由聲請人負擔。
    理  由
一、本件聲請意旨略以：聲請人之生父母已離婚，而聲請人自幼
    由生母獨力扶養照顧，相對人乙○○為聲請人之生父，其對
    聲請人不聞不問，亦未曾盡扶養義務，乃經聲請人之生母同
    意後，爰依民法第1059條之規定，聲請變更其姓氏為母姓等
    語，並提出戶籍謄本為證。
二、按有下列各款情形之一，且有事實足認子女之姓氏對其有不
    利之影響時，父母之一方或子女得請求法院宣告變更子女之
    姓氏為父姓或母姓：一、父母離婚者。二、父母之一方或雙
    方死亡者。三、父母之一方或雙方生死不明滿3 年者。四、
    父母之一方曾有或現有未盡扶養義務滿2 年者，民法第1059
    條第5 項定有明文。是聲請變更子女之姓氏，除符合上開條
    項各款規定之情事外，尚須有事實足認該子女之姓氏對其有
    不利之影響，始足當之。且不利之影響須為法律上不利益，
    並依法益權衡與比例原則，須斟酌子女之原有姓氏一切情狀
    ，倘不變更其姓氏，確有造成法律上之不利益，且變更原姓
    氏之外，別無其他方法除去其不利益，始得為之，此乃身分
    法上法安定性原則考量。至於單純情感因素或法律另有救濟
    途徑時，均不得聲請變更姓氏，以維身分之安定性。
三、經查，聲請人主張上開事實，業據聲請人提出戶籍謄本1份
    為證，復經請人到庭證述明確，有本院98年4 月15日訊問筆
    錄附卷可參，是聲請人之主張堪信為真。惟聲請人僅於本院
    審理中陳稱：「（問：聲請改姓的理由？）從小父親沒有扶
    養我，期間母親身體不舒服，需要他們幫助，他們也認為與
    他們無關，現在我們有新的家庭，我們不要與他們有任何關
    聯，…我的繼父認為我的姓氏與他無關，認為至少也應該與
    母姓相同。」等語，足認聲請人聲請變更姓氏之因乃基於個
    人情感之訴求，渠不願與父親同姓，其根由實係緣於其父未
    善盡為人父之責，此要與原本姓氏無關；另聲請人主張與繼
    父姓氏不同，造成家庭困擾，惟縱使聲請人改姓母姓，仍與
    其繼父不同姓，聲請人若欲與繼父同姓氏，應經由繼父收養
    ，自得依法變更為繼父之姓氏。綜合上述，聲請人前開主張
    ，尚難認原姓氏對其有何法律上之不利益，其復未提出其他
    積極事證佐證原姓氏對其確有不利之影響，而與首開規定所
    定之法定要件尚有未洽，應予駁回。
四、依非訟事件法第21條第1 項前段、第23條、第24條第1 項，
    裁定如主文。
中    華    民    國    98    年    5     月     5    日
                        家事庭法  官  廖文忠
以上正本係照原本作成
如不服本裁定應於送達後10日內向本院提出抗告狀，並繳納抗告
費新臺幣1,000元。
中    華    民    國    98    年    5     月     5    日
                              書記官  陳清陽


司法院資訊處製作；財團法人民間司法改革基金會備份。
